臺灣高等法院民事裁定　　　　　　　　100年度家抗字第126號
抗　告　人　曾碧英
抗告人因相對人曾中慶、曾中偉聲請宣告曾玉發為受監護人事件
，對於中華民國100年6月30日臺灣板橋地方法院100年度監宣字
第28號所為裁定，提起抗告，本院裁定如下：
    主  文
抗告駁回。
抗告訴訟費用由抗告人負擔。
    理  由
一、相對人聲請意旨略以：受監護宣告人曾玉發為抗告人、相對
    人、關係人曾鳳英之父，於民國(以下同)98年4月間，因腦
    動脈阻塞等病變，致言語溝通有困難，陸續於同年6、7月間
    ，又因陳舊性腦病變住院治療，因已不能為意思表示或受意
    思表示，或不能辨識其意思表示之效果，無能力處理事務；
    為此，依民事訴訟法第597條之規定，檢附戶籍謄本、財團
    法人佛教慈濟醫院台北分院診斷證明書影本，聲請宣告曾玉
    發為受監護宣告之人。曾玉發之再婚配偶為越南籍之黃氏清
    泉，迄今尚未取得我國國籍，對於我國之語言、文字，尚不
    熟悉，且已離家失去聯絡，不適宜為曾玉發之監護人，相對
    人曾中慶為曾玉發之長子，曾鳳英為其長女，居住於新北市
    ○○區○○街88號，鄰近曾玉發現住居所，願負起照顧曾玉
    發之責任，併聲請選任相對人曾中慶、關係人曾鳳英為受監
    護宣告之人曾玉發之監護人、相對人曾中偉為會同開具財產
    清冊之人等語。
二、原法院略以：相對人曾中慶、曾中偉為受監護宣告之人曾玉
    發之長子、次子，關係人曾鳳英、曾碧英為受監護宣告之人
    之長女、次女，關係人黃氏清泉為受監護宣告之人之配偶，
    係越南國人之事實，有戶籍謄本4件在卷可稽；相對人曾中
    慶、曾中偉、關係人曾鳳英、曾碧英均有意願擔任受監護宣
    告之人曾玉發之監護人；關係人黃氏清泉，尚未取得我國國
    籍，其對我國之法律規定尚不熟悉，且已離家失去聯絡，不
    適宜為監護人；綜合新北市政府社會局、高雄市政府社會局
    之訪視報告及調查事證結果，曾碧英自行將曾玉發之存款全
    部提領、轉入自己帳戶，致相對人曾中慶、曾中偉及關係人
    曾鳳英質疑關係人曾碧英有侵占曾玉發存款之意圖而涉訟，
    曾碧英具有利害關係難期公正，且與兄弟姐妹不合、關係緊
    張；曾中偉與曾玉發共同居住，可就近照顧、處理曾玉發之
    事宜，惟其代理黃氏清泉對曾碧英提出偽造文書、詐欺取財
    等告訴，亦具有利害關係，且因本事件與曾碧英發生嚴重衝
    突，互提傷害告訴，感情交惡，顯見渠二人均有協調能力不
    足之問題，認曾中偉、曾碧英均不適擔任監護人之責；曾中
    慶為長子，曾鳳英為長女，與曾中偉、黃氏清泉維持較為良
    好的關係，曾鳳英之居住處所鄰近曾玉發住處，可就近處理
    曾玉發之事宜，曾中偉雖非監護人亦同意協助曾中慶、曾鳳
    英照顧曾玉發，如由曾中慶、曾鳳英共同擔任監護人，兄弟
    姐妹間之關係應可較為和諧，對曾玉發之療養照顧較為有利
    ；再者，曾中偉與曾玉發共同居住多年，對其財產狀況較為
    了解。綜合上情，認以選任曾中慶、曾鳳英共同擔任曾玉發
    之監護人，應係最有利於曾玉發；併選任曾中偉為會同開具
    財產清冊之人為適當等為其裁定基礎。
三、抗告意旨略以：受監護宣告人曾玉發僅「精神耗弱」未達「
    心神喪失」程度，原法院遽選定曾中慶、曾鳳英為曾玉發之
    共同監護人，未考量曾玉發意見等情狀，於法顯有未合；且
    抗告人與曾玉發感情甚篤，相處融洽，於曾玉發中風住院治
    療即經常陪伴悉心照顧，負擔其生活費、醫療費，毫無怨言
    ，為感念抗告人而將其所有財產贈與予抗告人，同意抗告人
    使用其證件、印章提領其存款；尤其重要者，抗告人有強烈
    意願為受監護宣告人曾玉發之監護人，照顧其生活起居，以
    盡孝道，使其享受親情，安享天年不留遺憾；反觀相對人曾
    中慶、曾鳳英未曾表達擔任監護人之意願；為此，對於原裁
    定聲明不服，所為抗告聲明：(一)原裁定關於選定曾中慶、曾
    鳳英為受監護宣告之人曾玉發之共同監護人部分廢棄。(二)前
    項廢棄部分，選定抗告人為受監護宣告之人曾玉發之監護人
    。(三)抗告費用由相對人負擔。
四、按：「受監護宣告之人應置監護人。」、「法院為監護之宣
    告時，應依職權就配偶、四親等內之親屬、最近一年有同居
    事實之其他親屬、主管機關、社會福利機構或其他適當之人
    選定1人或數人為監護人，並同時指定會同開具財產清冊之
    人。法院為前項選定及指定前，得命主管機關或社會福利機
    構進行訪視，提出調查報告及建議。監護之聲請人或利害關
    係人亦得提出相關資料或證據，供法院斟酌。」、「法院選
    定監護人時，應依受監護宣告之人之最佳利益，優先考量受
    監護宣告之人之意見，審酌一切情狀，並注意下列事項：(一)
    受監護宣告之人之身心狀態與生活及財產狀況。(二)受監護宣
    告之人與其配偶、子女或其他共同生活之人間之情感狀況。
    (三)監護人之職業、經歷、意見及其與受監護宣告之人之利害
    關係。(四)法人為監護人時，其事業之種類與內容，法人及其
    代表人與受監護宣告之人之利害關係。」民法第1110條、第
    1111條、第1111條之1分別定有明文。經查：
(一)抗告人之父曾玉發已為原法院宣告受監護宣告之人，依民事
    訴訟法第609條第1項之規定，不得抗告而確定，受監護宣告
    之人曾玉發，顯已達民法第14條第1項所規定「因精神障礙
    或其他心智缺陷，致不能為意思表示或受意思表示，或不能
    辨識其意思表示之效果」之程度，而非抗告人所指「精神耗
    弱」之人，應先敘明。
(二)相對人曾中慶、曾中偉為受監護宣告之人曾玉發之長子、次
    子，關係人曾鳳英、抗告人為受監護宣告之人之長女、次女
    ，均為曾玉發一親等之親屬，關係人黃氏清泉為受監護宣告
    之人之配偶，係越南國人等之事實，有戶籍謄本在卷[ 臺灣
    高雄地方法院聲請卷( 以下稱高雄地院卷) 第160 至164 頁
    ] 足憑；其中曾中慶住居於高雄市○○○路387 號3 樓-5，
    曾鳳英住居於新北市○○區○○街88號，曾碧英住居於新北
    市○○區○○路166 號3 樓-1，受監護宣告之人曾玉發籍設
    高雄市○○區○○路224 號，與曾中偉共同居住於新北市○
    ○區○○街5 號，而曾玉發配偶黃氏清泉已離家出走一年有
    餘，經報為失蹤人口等事實，為抗告人及相對人所不爭執，
    且有前揭戶籍謄本足稽。
(三)新北市政府社會局之訪視報告，關於「社工員評估」略以：
    「一、案次女(即曾碧英)部分：(一)個案評估：案次女現年41
    歲，未婚，現獨自一人居住，身體健康狀況良好，無不良疾
    病。(二)經濟評估：1.案次女現以從事殯葬業務為業，每月工
    作收入約5至6萬元，在外並無積欠債務，僅有房屋貸款約45
    0餘萬元，每月需繳納約2萬餘元，案次女皆有如期繳納。另
    案次女於95年於新北市林口區購買一房屋欲提供案主居住，
    但因案主未入住，故現此房屋以每月1萬3,000元出租，作為
    負擔該房屋房貸費用。2.據案次女自陳，案主於今(98)年將
    名下價值約400萬元股票全部售出，此筆金額因案主擔心遭
    案妻盜用，故全數贈予案次女作為保管。(三)居住狀況評估：
    案次女現住所為新建之大廈，約20坪，內有兩房一廳，居住
    環境整潔，且該棟大廈具有電梯設備及24小時管理員，鄰近
    林口長庚醫院，居住環境機能佳。(四)後續照顧能力評估：1.
    案次女表示自身有意願接回案主負擔後續照顧之責任，且願
    意擔任案主之監護人，其住所目前亦保留一房作為案主居住
    房間，且案次女打算未來若與案主一同居住，將聘請一外籍
    看護於家中協助照顧案主之日常生活。2.案主於今(98)年4
    月中風後，由案次女安排入住長庚醫院桃園分院接受復健，
    並就近照顧，案主於10月份出院後，案次女即將案主接回自
    宅居住，由其照顧案主之日常生活，後案長女、案長子、案
    次子及案妻共同出面要求將案主接回原住所，但仍要求案次
    女切結保證日後仍會負起照顧案主之責。(五)家庭及社區支持
    系統評估：據案次女表示，案主現居住之房屋為舊式公寓一
    樓，一樓外面承租給店家作為麵攤店面，每月租金為3萬元
    ，此筆費用皆由案次子收取，作為照顧案主日常生活之費用
    。案子女對於案主之照顧方式有不同意見而發生爭吵，故現
    案次女與案長子、案長女、案次子及案妻相處關係緊張。另
    案次子於今年7月因對於照顧案父之事與案次女發生肢體衝
    突，案次女於今年10月對案次子提出傷害告訴，法院已於98
    年12月19日判處案次子傷害罪成立，但案次子表示本案訴訟
    程序仍在進行中。二、案次子(即曾中偉)部分：(一)個案狀況
    評估：案次子37歲，未婚，具碩士學歷，無特殊疾病史，健
    康情形良好。(二)經濟狀況評估：1.案次子目前於科技公司擔
    任工程師，月入4萬元以上，收入穩定。2.案次子名下擁有
    不動產2筆，案家二樓部分產權為案次子所有，一樓部分擁
    有1/3產權，無房貸壓力。3.據案長女與案次子的說法，案
    主名下原擁有存款約400餘萬元，現案次女以代為保管名義
    全數移轉至其名下，姑且不論案主未來是否仍能享有該筆動
    產的支配權，但案主夫妻每月均以收取店租3萬元作為生活
    費用，基本生活無虞。(三)居住狀況評估：1.案次子一直住在
    家中，雖與案主夫妻保有各自獨立的居住空間，但仍可互通
    有無，互通聲息。2.案主目前住所約40坪，為三房格局，除
    了案主夫妻目前使用的房間以外，餘兩房均閒置不用。3.案
    主住所位於一般民宅住家一樓，附近為住商混合區，商家、
    診所林立，離市場、公園均步行可達。案家巷口走出去就是
    永和區○○○○路段之一，該路段有多線公車經過，可通往
    中、永和及臺北市等地區，亦可與捷運南勢角線各站接駁。
    (四)後續照顧能力評估：1.案次子照顧案主的意願強烈，願意
    擔任案主之監護人，且案妻、案長女、案長子均表態支持案
    次子，案長女亦表示願意協助案妻、案次子照顧案主。2.案
    主夫妻結婚已逾6年，6年來實際照顧案主生活起居之人既非
    案長女、案長子、亦非案次女或案次子，案妻才是案主主要
    照顧者。案次女指控案妻對案主有疏忽照顧及施暴情事，但
    根據社工員實際訪視結果，案家居住環境整潔，案主氣色佳
    ，衣著乾淨且身上並無異味，案妻在為案主餵食流質食物時
    考慮到案主會弄髒胸口，也會特別為案主準備圍兜，顯示案
    妻在細節處的細心。3.案妻作為案主的合法配偶，案妻親口
    表明願意照顧案主，其意願應無疑義；至於照顧能力部分，
    案妻雖係外籍配偶，但中文溝通能力已足以應付一般日常生
    活所需，案長女等人亦肯定案妻在照顧案主方面的用心。另
    社工員實地觀察案主居家環境(包括案主夫妻的房間)，整體
    而言均維持得十分整潔。至於資源部分，案妻與案次子、案
    長女等人目前關係良好，案妻有事需要找人商量時也都是找
    案次子、案長女等人磋商，是案妻在照顧案主時最重要的資
    源。(五)家庭及社區支持系統評估：案主居住現址多年，熟悉
    當地生態，鄰里間雞犬相聞，案妻、案次子、案長女不是與
    案主同住就是相鄰，是案主重要支持。」(高雄地院卷第218
    頁背面至219頁背面)；高雄市政府社會局對於曾中慶之訪視
    報告，所為「評估建議」略以：「1.就監護動機與監護意願
    而言：案長子考量個案之受照顧需求，同意由案次子曾中偉
    擔任個案之監護人。2.就經濟狀況而言：個案目前生活開支
    均由每月3萬元之租金支應，尚稱充裕。3.對於個案照顧計
    畫而言：個案平時日常生活起居多由案妻照顧，尚有案次子
    從旁協助其他照顧或就醫等事宜。4.本案經社工員家訪評估
    ，案長子同意個案之監護人由案次子擔任，平時生活事務則
    可相互支援，據案次子表示，除案次女外，其餘成員均同意
    曾中偉先生擔任監護人。」(高雄地院卷第222頁背面)
(四)相對人曾中慶、曾中偉、關係人曾鳳英、曾碧英於原法院均
    陳明有意願擔任受監護宣告之人曾玉發之監護人(原審卷第2
    6頁)。綜合上揭「社工員評估」及「評估建議」及受監護宣
    告之人曾玉發配偶黃氏清泉，尚未取得我國國籍，且已離家
    出走，失去聯絡，顯不宜為曾玉發之監護人；抗告人獨自住
    居於新北市林口區，雖曾接曾玉發及其配偶黃氏清泉至其住
    居所居住，惟因從事殯葬業務早出晚歸，仍係由黃氏清泉照
    顧，未幾，曾玉發及其配偶仍返回永和寓所與曾中偉共同居
    住，由於黃氏清泉離家不知去向，已近2年，由曾中偉雇請
    外籍看護，並處理其醫護事宜，曾鳳英住居於近鄰，早晚從
    中協助，曾中慶雖住居於高雄市，路途較為遙遠，惟現今電
    訊、交通均極為方便，無礙於聯絡、及協商；抗告人與其兄
    、姊、弟間又因曾玉發之財產發生齟齬，與弟曾中偉更發生
    肢體衝突，感情交惡，為期曾玉發能受較好之照顧，由長子
    曾中慶、長女曾鳳英共同為監護人，並無不宜；且次子曾中
    偉長期與父曾玉發共同居住，對於其生活起居之習慣較為熟
    悉，從旁協助長兄、長姊照護老父，亦係義不容辭；抗告人
    於本院準備程序期日對於受命法官問：「若讓你監護你要不
    要上班？」陳稱：「要上班。」，再問「上班時間如何處理
    ？」，竟陳稱：「…我可以讓父親住在長庚護理之家，或請
    看護到家裡。…」，顯與其抗告狀所言「…再者，有關父親
    曾玉發之監護權之爭取，對於其他孩子來說，或許僅是法律
    上的權利與義務，或許請看護照顧父親衣食住行，已盡人子
    的孝道。但對於父親曾玉發僅餘不多的歲月而言，卻是能否
    享受親情，安享天倫之樂的關鍵。而抗告人所求，不過是想
    『親自陪伴』父親，讓他不留遺憾、走完剩下的人生，…」
    有所不符，且曾玉發長期與曾中偉共同居住於永和區，因配
    偶黃氏清泉離家失去聯絡，已近2 年，由曾中偉雇請外籍看
    護，並處理其醫護事宜，曾鳳英住居於近鄰，早晚從旁協助
    已如前述；若由抗告人監護將父親送往長庚護理之家、或請
    看護到家，能較優於現狀，非無疑義；矧抗告人與其兄、姊
    、弟三人交惡，於準備程序期日，尚互相指責，若有協商必
    要之事，又何以協商？如由抗告人一人獨自為曾玉發之監護
    人對於曾玉發而言，難認係最佳利益。
(五)抗告人指摘原裁定未考量受監護宣告人曾玉發之意見，於法
    未合，係以曾玉發僅「精神耗弱」未達「心神喪失」程度云
    云；惟查受監護宣告人曾玉發於鑑定人前接受原法院受託法
    官訊問時年籍等事項，「比手畫腳，無法言語，但看不懂比
    何意思。」，經鑑定人當場具結證稱：「相對人(即曾玉發)
    今年4月10日腦中風，目前無法言語，坐輪椅，日常生活起
    居，均須他人照顧，對外界言語詢問會比手畫腳，但無適當
    反應。」等語，有非訟事件筆錄在卷(高雄地院卷第140、14
    1頁)足稽；且對於家人是誰及幾個人回答不出之事實，亦有
    精神鑑定報告書在卷(同上卷第143頁)可考；且受監護宣告
    之人曾玉發非抗告人所指「精神耗弱」之人，已如前所述，
    曾玉發能否適當表達其監護人之意見，即非無疑義；抗告人
    持以指摘原裁定不當，自無可採。
(六)新北市社工員雖「試以口頭詢問曾玉發希望由哪一名子女照
    顧，…譬如社工員問到案長女及次女時，案主頻點頭並伸出
    大拇指，…提及案妻、與案次子則會露出嫌惡的表情，並在
    手勢上作出拍打的手勢…」(同上卷第218頁)；惟查受監護
    宣告人曾玉發中風以後或因症狀表現脾氣變得暴躁不合作，
    次子曾中偉等人要求配合指示，確曾數度兇過或約束，有前
    揭訪視報告在卷(同上卷第218頁背面、本院卷第13頁)，或
    係出於愛深責切所以致之，而非真意；矧原裁定亦未選定曾
    中偉為監護人，且已選定長女曾鳳英與曾中慶為共同監護人
    ，應認已符曾玉發之意願；抗告人再持此指摘原裁定不當，
    亦無足取。
(七)從而，原法院綜合前揭「社工員評估」及「評估建議」，選
    定受監護宣告人曾玉發之長子曾中慶、長女曾鳳英為共同監
    護人，對於受監護宣告人曾玉發而言，應屬最佳利益之選擇
    ；抗告人指摘原法院此部分之裁定不當，求予廢棄，為無理
    由，應予駁回。
五、據上論結，本件抗告為無理由，爰裁定如主文。
中    華    民    國   100    年    9     月    27    日
                      民事第五庭
                        審判長法  官  李錦美
                              法  官  鍾任賜
                              法  官  陳博享
正本係照原本作成。
不得再抗告。
中    華    民    國   100    年    9     月    27    日
                              書記官  駱麗君